臺灣臺南地方法院民事判決
109年度訴字第1887號
原      告  李金亮  
            王大昌  
            王淑貞  
            張洪昭美
            王進龍  

上五人共同
訴訟代理人  林世勳律師
            郭群裕律師
            顏  宏律師
被      告  羅瑞寬  
訴訟代理人  涂序光律師
上列當事人間請求確認通行權存在等事件，經本院於民國110年1
2月21日言詞辯論終結，判決如下：
    主    文
原告之訴駁回。
訴訟費用由原告負擔。
    事實及理由
壹、程序方面：
一、原告起訴時原以民法第787條規定為依據，請求確認其等就
    被告所有坐落臺南市○○區○○段000地號土地（下稱222土
　　地；以下各地號土地均逕以其地號數字稱之）如調字卷第21
　　頁附圖所示編號A部分之土地（寬約3公尺，長約16.5公尺，
　　面積以實測為準）有通行權存在；被告應忍受原告通行前開
    土地，不得為圍堵、破壞或其他妨害原告通行之行為，並應
　　容忍原告設置電線、水管或其他管線。嗣於訴訟中追加原證
　　5同意書（下稱系爭同意書）、民法第772條準用第769條規
    定為其請求依據，並變更聲明為：㈠先位聲明：⒈確認原告
　　就被告所有222土地內，如附圖所示編號A部分、面積41.55
    平方公尺之土地（下稱A部分土地），有不動產役權登記請
    求權存在，被告應容忍原告就上開土地為不動產役權登記。
　　⒉被告應忍受原告通行A部分土地，不得為圍堵、破壞或其
　　他妨害原告通行之行為。㈡備位聲明：⒈確認原告就被告所
　　有A部分土地有通行權存在。⒉被告應忍受原告通行A部分土
　　地，不得為圍堵、破壞或其他妨害原告通行之行為。經核原
　　告就請求通行之面積、位置所為之更正，係依據地政機關測
　　量後之結果，為特定請求標的而更正其聲明，僅係更正事實
　　上之陳述，非訴之變更，與民事訴訟法第256條規定相符；
    原告追加先位聲明及請求權基礎部分，其基礎事實與原起訴
　　主張之基礎事實同一，核與民事訴訟法第255條第1項第2款
    並無不合，均應予准許，合先敘明。
二、按確認之訴非原告有即受確認判決之法律上利益者，不得提
　　起，民事訴訟法第247條第1項前段定有明文。所謂即受確認
　　判決之法律上利益，係指法律關係之存否不明確，原告主觀
　　上認其在法律上之地位有不安之狀態存在，且此種不安狀態
　　，能以確認判決將之除去者而言，若縱經法院判決確認，亦
　　不能除去其不安之狀態者，即難認有受確認判決之法律上利
　　益。原告請求確認其等就被告所有A部分土地分別有通行權
    及不動產役權登記請求權存在，而被告則否認原告有上開二
    權利存在，是原告所主張之上開通行權及不動產役權登記請
　　求權是否存在即屬不明確，而原告此法律上地位之不安狀態
　　，能以確認判決將之除去，是依上開說明，原告提起本件確
　　認訴訟，即有受確認判決之法律上利益，應予准許。
貳、實體方面：
一、原告主張：如附表所示之土地及建物分為兩造所有，原告平
　　日僅得由被告所有之A部分土地及其他相連接之現同為巷道
    之土地（下稱系爭道路）對外通行至公路，並無其他道路可
　　供通行，且系爭道路已供通行數十年之久，詎料被告卻於民
　　國109年7月間，突然設置障礙物妨害原告通行，經原告以存
　　證信函催告被告移除相關障礙物，被告均置之不理，為此提
　　起本件訴訟，並將各請求權依據及理由分述如下：
  ㈠依民法第772條準用第769條時效取得不動產役權規定，先位
　　請求確認原告就A部分土地有不動產役權登記請求權存在：
    由本院83年度簡上字第143號民事判決可知，A部分土地自49
　　年起即已供人通行，且改制前之臺南縣善化鎮公所（下稱善
　　化鎮公所）於67年時，亦經地主同意於A部分土地上鋪設柏
    油，之後善化鎮公所於83年間又認定A部分土地為社區巷道
    之一部分。從49年迄今已逾50年之時間，期間均無人反對原
    告通行，已符合和平、公然、繼續及20年要件，且A部分土
    地係原告對外通行之唯一聯外道路，原告每日均必須通行A
    部分土地始能到達公路，原告已符合繼續並表見之要件，且
　　原告亦係以行使不動產役權之意思表示而占有使用A部分土
    地，因此，原告依民法第772條準用第769條規定，主張時效
　　取得不動產役權，爰請求確認原告對A部分土地有不動產役
    權登記請求權存在，被告應容忍原告就上開土地為不動產役
　　權登記及通行，不得為妨害之行為。
　㈡依系爭同意書，第一備位請求確認原告就A部分土地有通行權
    存在：
　　222土地前手梁竹根曾出具同意書予原告，其上載明原告可
    永久通行含A部分土地在內之系爭道路，而被告於購買222土
    地時，不可能不到現場勘查，A部分土地上之道路已存在數
    十年，且有用圍籬與222土地其餘部分相隔，並鋪設水溝蓋
    ，被告不可能不知道A部分土地係供人通行使用；另自梁竹
    根證言可知，被告於99年購買222土地後，並無向梁竹根反
    應過有何通行權之糾紛，被告係於108、109年始拒絕原告等
    人通行土地，於此之前近10年期間，原告等人進進出出，
　　被告不可能不知悉原告通行A部分土地，此已有公示外觀，
    依據債權物權化之法理，被告應受前手意定通行權之拘束，
    且不得終止借貸通行。
  ㈢依民法第787條袋地通行權規定，第二備位請求確認原告就A
　　部分土地有袋地通行權存在：
　　⒈47、48年左右，什美段215至220、203、128土地均為台糖
　　　公司所有，48年八七水災後，溪底寮遷村，台糖公司以地
　　　換地，分割土地，分割時尚無開發道路，是原告等人之土
      地於分割前本就為袋地，本院83年度簡上字第143號判決
      亦認定原告土地確為袋地，本件並無民法第789條之適用
　　　。被告雖抗辯於47年分割前原告所有土地緊鄰道路即曾文
　　　段85-13土地（今什美段128土地），但由66年地籍圖可知
　　　，曾文段85-13土地標明「建」，而非「道」，可知曾文
      段85-13土地僅係社區中之私人道路，並非「公路」，因
      此縱於47年分割前原告所有土地有鄰路，僅鄰私人道路，
　　　故為袋地。再者，曾文段85-3至85-19土地，為台糖糖廠
      社區，當時均有圍牆包覆，而斯時曾文段80-12土地並無
      連通至公路，故無民法第789條之適用。
　　⒉嗣後曾文段80-93至80-97土地地主於其上建造房屋，並取
　　　得建物使用執照，由此可知，原告之房屋均為合法建物，
　　　且前手建造房屋時，有取得什美段222、223、225土地地
      主同意通行，否則無法取得使用執照。因此，縱什美段21
      5至217土地有相鄰什美段128土地之道路，惟原告房屋之
      門口均朝西方，無法通行什美段128土地，因此縱有相鄰
      什美段128土地之道路，仍屬通行困難以致不能為通常使
      用之情事，故什美段215至217地號土地仍屬袋地。
　　⒊善化鎮公所於67年時，經過地主同意，於A部分土地上鋪設
      柏油，善化鎮公所於83年時亦證明A部分土地為社區巷道
      ，堪認A部分土地為既成道路。本院83年度簡上字第143
　　　號判決亦認定：上訴人李其達所有系爭土地如附圖所示斜
　　　線部分，自49年間起，即由居住於系爭土地後方住戶通行
　　　，而善化鎮公所復於67年間鋪設柏油路面供人通行，為既
　　　成巷道等情，已據證人李逸雄、尤炎根於於原審結證在卷
　　　，...有該公所83年11月7日83建字第13279號函在卷可稽
　　　…等語。本件被告雖非該案被告，惟該判決對A部分土地之
      認定應為一體適用，不應分割認定。A部分土地於49年開
      始供原告之前手通行，67年間已鋪設柏油供人通行，A部
      分土地為既成道路，又原告所主張之通行方案，應屬損
　　　害最小之方案，原告自得依民法第787條規定，主張對A部
　　　分土地有袋地通行權存在。
　　⒋系爭道路已供人通行50年以上，被告購買222土地亦逾10年
      之久，先前從未阻止，可見實際上原告繼續通行系爭道
　　　路對被告而言根本無何損害，依誠信原則，被告應容忍原
　　　告通行。被告雖認原告須從什美段203土地通行，但通行
      什美段203土地，須拆除周遭房屋及圍牆，反而增加周遭
      土地負擔，增加原告及他人之損害，非屬適當方法。
　㈣並聲明：　
　　⒈先位聲明：
　　　⑴確認原告就被告所有A部分土地，有不動產役權登記請求
        權存在，被告應容忍原告就上開土地為不動產役權登
　　　　記。
　　　⑵被告應忍受原告通行A部分土地，不得為圍堵、破壞或其
        他妨害原告通行之行為。
　　⒉備位聲明：
      ⑴確認原告就被告所有A部分土地有通行權存在。
      ⑵被告應忍受原告通行A部分土地，並不得為圍堵、破壞或
        其他妨害原告通行之行為。
二、被告則以：
  ㈠原告先位主張已依時效規定取得不動產役權，並無理由：
　　⒈占有人依民法第769條、第770條規定，取得所有權時，其
　　　未經登記之原所有權即行消滅，取得時效係依占有之事實
　　　而取得權利，並非使原所有人負擔義務，故原所有人並不
　　　負擔「應同意占有人登記為所有人」之義務，條文所謂「
　　　得請求登記為所有人」非謂得請求原所有人同意登記為所
　　　有人之意，係指得請求地政機關登記為所有人，因此，土
　　　地法第54條規定，占有人得依其一方之聲請，登記為土地
　　　所有人或其他物權之人；地政機關受理聲請，經審查證明
　　　無誤者，應即公告之，在公告期間内，如有土地權利關係
　　　人提出異議，地政機關應依同法第59條第2項規定予以調
      處，不服調處者，應於接到調處通知後15日内向司法機關
　　　訴請處理，逾期不起訴者，依原調處結果辦理之，此項登
　　　記程序為地政機關執掌業務，無從以判決代之。
　　⒉原告主張因時效取得A部分土地之不動產役權，除應舉證其
      10年或20年間，繼續並表見以A部分土地供自己不動產通
      行便宜之用外，尚應證明其係以行使不動產役權之意思
　　　而占有使用A部分土地之主觀要件，然原告迄今係以系爭
      同意書認定A部分土地供原告通行，而非以行使不動產役
      權之意思而占有使用A部分土地。再者，因時效取得地役
      權者，以「繼續」並「表見」者為限，原告並無將A部分
      土地置於自己實力支配之下，即非有表見占有之型態；另
　　　A部分土地，原告僅係經過爾，非繼續存在無間者，並無
      直接支配A部分土地，乃為不繼續，不符合時效取得之要
      件。
　㈡被告不知有系爭同意書存在，該同意書亦無法拘束被告，原
　　告以此請求確認對A部分土地有通行權存在，並無理由：
　　⒈被告於本案繫屬前不知有系爭同意書存在，前手梁竹根亦
　　　從未告知有系爭同意書，被告買受222土地係屬善意第三
      人。被告為高雄人士，因臺南科學園區開發建設而在臺南
　　　市○○區○○路000○00號租房給工班住宿，後購置鄰地什美段
      221土地，及其上門牌號碼臺南市○○區○○000○
　　　0號建物，後因聽說鄰地即222土地急於求售，就購買了22
　　　2土地，但被告及工班仍早出晚歸，實不知222土地前手有
      簽署系爭同意書乙事。
　　⒉系爭同意書屬使用借貸契約，使用借貸契約存續中，貸與
　　　人將土地讓與他人，若該受讓人請求土地借用人終止通行
　　　，因使用借貸契約無如租賃契約物權化之規定，土地借用
　　　人不得對抗受讓人，而應終止通行返還土地於受讓人。被
　　　告以110年3月6日書狀表示終止借貸通行，且即使前手梁
      竹根與原告有使用借貸關係，亦無法拘束被告。
  ㈢原告所有之土地應有民法第789條規定之適用，原告不得依民
    法第787條規定，主張通行A部分土地：
　　⒈什美段215、216土地緊鄰馬路即128土地，顯非屬袋地，不
      能因隔有圍牆即稱為地理上之袋地。縱為袋地，因重測
　　　前曾文段80土地（今什美段203土地）於47年間分割出重
      測前曾文段80-12土地（今什美段215-219、220土地），
      當時上開土地緊鄰道路即曾文段85-13土地（今什美段128
　　　土地）及現今什美段202土地，嗣後曾文段80-93至80-97
      土地（今什美段215-219土地）自曾文段80-12土地分割而
　　　出，倘原告所有部分土地形成袋地，自應適用民法第789
      條之規定，原告可經由什美段203土地對外聯絡。而原告
      於215土地前通道上違章建築阻礙通行，妨害原告可由其
      等共有220土地向原有分割關係之203土地方向通行，此係
　　　民法第787條之任意行為，亦應由原告自行承受其等所造
      成之結果，而不得向周遭土地所有人主張必要之通行權。
　　⒉原告雖提及本院83年度簡上字第143號判決，但該案中係涉
      及什美段164土地，而什美段164土地並非被告所有，與
　　　被告無關。另A部分土地迄至105年7月15日為止，非既成
      道路，且該部分僅有特定人通行使用，並非不特定公眾通
　　　行所必要。如原告非通行A部分土地不可，請原告同意以
      其屋前種花相等面積之土地作事實上之交換使用或土地互
　　　換，方符公平原則。
  ㈣並聲明：原告之訴駁回。
三、兩造不爭執事項為： 
  ㈠原告分別為附表編號1至5所示之土地及房屋所有權人；被告
　　為附表編號6所示之土地及房屋所有權人。
  ㈡臺南市善化區什美段219、218土地均為袋地。
  ㈢原告李金亮、訴外人蕭晟（由原告王大昌繼承其土地、房屋
　　之前手）、訴外人王龍荷（由原告王淑貞繼承其土地、房屋
　　之前手）、訴外人張秋源（由原告張洪昭美繼承其土地、房
　　屋之前手）、訴外人王玉山（由原告王進龍繼承其土地、房
　　屋）等五人，對於訴外人李其達所有坐落於臺南市○○區○
　　○段000○○○○地號為曾文段80-100）土地，曾以訴訟方式確認
    通行權，經本院分別以83年度化簡字第109號判決、
　　83年度簡上字第143判決，確認李金亮等人主張袋地通行權
    為有理由。
  ㈣重測前曾文段80-14、80-99、80-49土地之所有權人梁竹根
　　、王清凱，曾於83年間出具系爭同意書，同意王玉山等五戶
　　無償永久通行權。
四、得心證之理由：
  ㈠原告依民法第772條準用第769條時效取得不動產役權規定，
　　先位請求確認其等就A部分土地有不動產役權登記請求權存
    在，應無理由：
　　⒈按稱不動產役權者，謂以他人不動產供自己不動產通行、
　　　汲水、採光、眺望、電信或其他以特定便宜之用為目的之
　　　權。不動產役權因時效而取得者，以繼續並表見者為限。
　　　99年修正後之民法第851條、第852條第1項分別定有明文
　　　。又按以所有之意思，20年間和平、公然、繼續占有他人
　　　未登記之不動產者，得請求登記為所有人。以所有之意思
　　　，十年間和平、公然、繼續占有他人未登記之不動產，而
　　　其占有之始為善意並無過失者，得請求登記為所有人。上
　　　開規定，於所有權以外財產權之取得，準用之。於已登記
　　　之不動產，亦同。為同法第769條、第770條、第772條所
      明定。另按依時效取得地役權，須為以行使地役權之意思
　　　而占有，若依其所由發生之事實之性質，無行使地役權之
　　　意思者，非有變為以行使地役權之意思而占有之情事，其
　　　取得時效，不能開始進行（最高法院94年度台上字第2276
　　　號判決意旨參照）。原告主張其因時效就A部分土地取得
      不動產役權，除應舉證其在10年或20年間，繼續並表見以
　　　A部分土地供自己不動產通行、採光、眺望便宜之用外，
      尚應證明其係以行使不動產役權之意思而占有使用該土地
　　　之主觀要件，始足當之。
　　⒉原告雖主張自49年起迄今，其等以A部分土地作為聯外道路
      ，每日均由A部分土地對外通行至公路，已符合繼續並表
      見之要件，且係以行使不動產役權之意思表示占有使用
　　　系爭道路等語，並提出本院83年度簡上字第143號民事判
      決、工程合約、營繕工程結算驗收證明書、社區巷道證明
　　　書等件為證（調字卷第41-51頁、本院卷一第315-359頁）
　　　，惟占有使用他人土地，除係以行使不動產役權之意思占
　　　有使用外，亦可能係以取得土地所有權之意思占有，或單
　　　純使用土地，無任何行使權利之意思，甚或基於使用借貸
　　　關係而為占有。是主張時效取得不動產役權之人，尚不得
　　　僅憑占有使用之事實，即主張其係以行使不動產役權之意
　　　思為之，而應就其係以行使不動產役權之意思為占有使用
　　　之事實，另舉證證明之。
　　⒊本院審酌原告所提出之前開證據，至多僅能認定原告自49
      年起有通行A部分土地之事實，而本院83年度化簡字第109
　　　號判決、83年度簡上字第143號判決，亦僅確認李金亮、
      蕭晟、王龍荷、張秋源、王玉山對李其達所有坐落臺南市
　　　善化區什美段164土地有袋地通行權，尚無法證明原告就A
      部分土地係以行使不動產役權之意思為占有使用，原告此
　　　部分之主張，已難憑採；此外，原告倘係以行使地役權之
　　　意思，自49年起公開且繼續使用A部分土地，則原告於69
      年間即已時效取得不動產役權，原告卻迄今均未請求地政
　　　機關登記為不動產役權人，則原告主張其等自49年迄今，
      即以行使不動產役權之意思使用A部分土地，自難採信。
      原告主張其等就A部分土地對被告有不動產役權登記請求
      權存在，要屬無據。
  ㈡原告依系爭同意書，主張就A部分土地對被告有意定通行權存
    在，亦無理由：
　　⒈按債權契約為特定人間之權利義務關係，僅債權人得向債
　　　務人請求給付，不得以之對抗契約以外之第三人，此為債
　　　之相對性原則（最高法院96年度台上字第1809號判決意旨
　　　參照）。次按鄰地所有人間所訂之約定通行權契約，僅於
      當事人間發生債之效力。其債權債務之主體，以締結契約
      之當事人為準，應由各該當事人行使契約上之權利或負擔
      其義務。主體如有變更，係屬更改或契約承擔之性質，非
      得契約原當事人之同意，不得為之（最高法院87年度台上
      字第290、1964號民事判決意旨參照）。
　　⒉原告主張222土地前手梁竹根曾與王清凱於83年4月12日書
      立系爭同意書，載明原告就A部分土地有永久通行權，且A
      部分土地有通行之公示外觀，被告購買時不可能不知悉此
      一情事，故被告應受系爭同意書之拘束等語，業為被告所
　　　否認，並以前詞置辯。經查，系爭同意書係梁竹根與王清
　　　凱共同出具予原告，依債之相對性理論，僅拘束梁竹根、
　　　王清凱及原告等人，原告為215-219土地繼受人、被告為2
      22土地繼受人，並非系爭使用同意書之繼受人，原告自不
      得基於系爭使用同意書之法律關係對被告主張意定通行權
      存在。
    ⒊原告雖引用最高法院109年台上字第1807號判決要旨，主張
      系爭道路已存在數十年之久，任一第三人均可輕易觀察
　　　得知而具有公示外觀，被告應受前手意定通行權之拘束，
　　　產生「債權物權化」之法律效果云云；惟查，債權物權化
　　　係債權相對性原則、契約自由原則之例外，應從嚴解釋，
　　　不得任意擴張債權物權化之範圍，仍應具備使第三人知悉
　　　該狀態之公示作用，始能成立。經查，證人即222土地原
      所有權人梁竹根到庭證述：伊為重測前曾文段80-14地號
      （重測後什美段222地號）土地之所有權人，之後伊於99
      年3月3日將222土地賣給住在隔壁的人，也就是被告，賣
      的時候這條供通行的道路就已經鋪設柏油，伊忘記賣的時
　　　候有沒有跟被告說明曾在83年間有書立系爭同意書，就是
　　　跟對方說整塊地賣150萬元，不是算坪算分在賣，也沒有
      特別說因為土地上有這一條路，所以扣多少錢，對方也沒
　　　有要求說，因為土地有部分已經被鋪設柏油作為道路使用
　　　，所以買賣價金應該扣除多少錢，被告於99年購買222土
      地後迄今，並未曾向伊反應過任何事情；系爭同意書上的
　　　字不是伊寫的，伊請他人幫忙簽名，印章是伊的，可能是
　　　伊拿給別人去蓋章的，83年4月12日書立系爭同意書係因
      當時最裡面的五戶要出來，伊住在中間地段，外面還有一
　　　戶，之後才是道路，當時住外面那戶的地主王清凱問伊要
　　　不要一起提供道路給裡面那五戶走，所以伊才簽立系爭同
　　　意書，簽同意書時，供通行的道路是鋪設水泥。王清凱已
　　　經過世了，現在他的土地是登記誰的名字伊不知道，系爭
　　　同意書的內容就是土地南邊的這一條路，不管是裡面的那
　　　五戶，還是伊，大家都可以走等語（本院卷一第268-272
      頁）。本院審酌梁竹根上開證言，認梁竹根既無法證明其
      出售222土地時，曾告知被告有系爭同意書之存在，而梁
      竹根出售222土地予被告時，亦未因A部分土地係供他人通
　　　行使用而扣減買賣價金，因此，要難僅憑被告於購買222
      土地時，A部分土地已作供他人通行使用，且被告自購買
      後至109年間，均未阻擋原告通行A部分土地之事實，遽認
　　　被告知悉系爭同意書之內容而應受系爭同意書之拘束。是
　　　以原告主張依據債權物權化之法理，被告應受前手意定通
      行權之拘束，產生「債權物權化」之法律效果云云，尚難
      認為有據。
　　⒋此外，原告亦未舉證證明被告係為規避債權相對性而受讓
　　　222土地，則被告基於所有權人地位，拒絕原告通行，經
      核亦未違反誠信原則或公共利益，是系爭同意書僅於立約
　　　之當事人間有其效力，至被告即222土地之受讓人並不當
      然繼受系爭同意書之法律關係，因此，原告不得執系爭同
      意書主張對被告有意定通行權存在。原告主張其等就A部
      分土地對被告有意定通行權存在，應無可採。
  ㈢原告依民法第787條袋地規定，第二備位請求主張其等就A部
　　分土地對被告有袋地通行權存在，亦屬無據：
　　⒈按民法第789條第1項規定乃因當事人於為土地一部之讓與
　　　或分割時，對於可能造成部分土地不能與公路有適宜聯絡
　　　之情況，已可預見而得事先安排而然。故應優於同法第78
　　　7條第1項適用（最高法院85年度台上字第794號判決意旨
      參照）。復按因土地一部之讓與或分割，而與公路無適宜
　　　之聯絡，致不能為通常使用者，土地所有人因至公路，僅
　　　得通行受讓人或讓與人或他分割人之所有地。數宗土地同
　　　屬於一人所有，讓與其一部或同時分別讓與數人，而與公
　　　路無適宜之聯絡，致不能為通常使用者，亦同。民法第78
　　　9條第1項定有明文。按本條項規定之旨趣，乃在於土地所
　　　有人為土地一部之讓與或分割時，對於不能與公路適宜聯
　　　絡之情形，當為其所預見，而得事先為合理之解決，且其
　　　立法理由在於土地所有人不能因自己之任意行為，致增加
　　　他人之負擔，因此如數筆土地同屬一人所有，而得因之與
　　　公路為適宜之聯絡者（即得藉由其中一筆或數筆與公路相
　　　通聯），其中之一筆或數筆土地非藉助該通聯之土地即不
　　　能單獨對外通聯時，該同屬一人所有之土地，亦不能自己
　　　捨通聯之土地，而反藉由其他鄰地主張其通行權存在。
　　⒉經查，什美段215、216、217、218、219土地重測前分別為
      曾文段80-93、80-94、80-95、80-96、80-97土地，前開5
      筆土地係於71年6月22日自重測前曾文段80-12土地（
　　　重測後什美段220土地）分割而出等情，有臺南市新化地
      政事務所110年4月15日所登字第1100033403號函及所附什
　　　美段215至220、203、128土地地籍圖謄本、電子處理土地
　　　登記簿謄本、重測前後地號異動索引資料、上線前人工登
　　　記簿（新簿）謄本在卷可稽（本院卷一第361-580頁）。
　　　依地籍圖謄本及上開土地異動情形觀之，鄰接什美段215
　　　、216、217土地之什美段128土地為道路，尚難認此三筆
      土地為袋地；又什美段215至219土地於分割前可由什美段
　　　128土地通行至公路，分割後雖造成什美段218、219土地
      未與什美段128土地連接，而形成袋地，然原告所有之什
      美段215至219土地等五筆土地，於分割前可由同段128土
      地通行至公路，乃係分割後始形成袋地，核屬民法第789
      條第1項前段規定「土地一部之讓與或分割，而與公路無
      適宜之聯絡，致不能為通常使用者」之情形，因此，依前
　　　揭規定，什美段218、219土地之所有權人僅得主張通行同
　　　自重測前曾文段80-12土地分割出來之其他土地，而不得
      主張通行其他周圍土地。
　　⒊依上所述，被告抗辯本件有民法第789條之適用，應為可採
      ，依前開判決意旨，原告不得依民法第787條規定就A部
　　　分土地對被告主張袋地通行權。則原告主張其就A部分土
      地對被告有袋地通行權存在，亦屬無據。
五、綜上所述，原告先位之訴依民法第772條準用民法第769條時
    效取得不動產役權之規定，主張其有不動產役權登記請求權
    存在，請求被告應容忍原告就A部分土地為不動產役權登記
　　，被告應忍受原告通行A部分土地，不得為圍堵、破壞或其
    他妨害原告通行之行為；以及備位之訴，分別依據系爭同意
　　書之法律關係或民法第787條袋地通行權之規定，請求確認
    原告就A部分土地有通行權存在，被告應忍受原告通行A部分
　　土地，不得為圍堵、破壞或其他妨害原告通行之行為，經核
　　均為無理由，應予駁回。
六、本件為判決基礎之事證已臻明確，兩造其餘主張及陳述，經
    核與判決結果無影響，爰不逐一論述，附此說明。
七、據上論結，本件原告之訴為無理由，依民事訴訟法第78條、
　　第85條第1項前段，判決如主文。
中　　華　　民　　國　　111 　年　　1 　　月　　11　　日
                    民事第四庭  法  官  張家瑛
以上正本係照原本作成。
如不服本判決，應於判決送達後20日內向本院提出上訴狀。如委
任律師提起上訴者，應一併繳納上訴審裁判費。　　　　　　　
中　　華　　民　　國　　111 　年　　1 　　月　　11　　日
                                書記官  陳雅婷 
附表：
編號 所有權人 土      地     坐      落 建    物      建      號   1 李金亮 臺南市○○區○○段000地號 （重測前：臺南市○○區○○段00000地號） 臺南市○○區○○段000○號 （門牌號碼：臺南市○○區○○里○○000000號） 2 王大昌 臺南市○○區○○段000地號 （重測前：臺南市○○區○○段00000地號） 臺南市○○區○○段000○號 （門牌號碼：臺南市○○區○○里○○000000號） 3 王淑貞 臺南市○○區○○段000地號 （重測前：臺南市○○區○○段00000地號） 臺南市○○區○○段000○號 （門牌號碼：臺南市○○區○○里○○000000號） 4 張洪昭美 臺南市○○區○○段000地號 （重測前：臺南市○○區○○段00000地號） 臺南市○○區○○段000○號 （門牌號碼：臺南市○○區○○里○○000000號） 5 王進龍 臺南市○○區○○段000地號 （重測前：臺南市○○區○○段00000地號） 臺南市○○區○○段000○號 （門牌號碼：臺南市○○區○○里○○000000號） 6 羅瑞寬 臺南市○○區○○段000地號 （重測前：臺南市○○區○○段00000地號）